【裁判字號】    90,簡上,93
【裁判日期】    901121
【裁判案由】    返還土地
【裁判全文】
臺灣屏東地方法院民事判決    九十年度簡上字第九三號
    上  訴  人  乙○○
    被 上訴 人  甲○○
右當事人間請求返還土地事件，上訴人對於中華民國九十年六月十二日本院潮州簡易
庭八十九年度潮簡字第三三五號第一審判決提起上訴，本院判決如左：
    主      文
上訴駁回。
第二審訴訟費用由上訴人負擔。
    事      實
甲、上訴人方面：
一、聲明：求為判決(一)原判決廢棄。(二)被上訴人在第一審之訴及假執行之聲請均駁回
    。
二、陳述：除與原審判決所載相同者，茲予引用外，補稱：
（一）上訴人之父潘己生於民國四十二年一月二十日向訴外人張潘雞母購買其兄潘阿
      福所遺坐落屏東縣滿州鄉○○○段三七五地號土地（下稱系爭土地）所有權應
      有部分十分之一，並於訂約當日付清全部價金，張潘雞母乃將系爭土地交與潘
      己生管領占有，惟未辦理所有權移轉登記，而系爭土地現由潘己生之繼承人即
      上訴人占有。請求鈞院訊問張潘雞母及其子張敬義以證明張潘雞母確實曾將潘
      阿福所遺系爭土地所有權應有部分出賣與潘己生。
（二）張潘雞母就潘阿福所遺系爭土地所有權應有部分十分之一具繼承權，張潘雞母
      本於其與潘己生間買賣關係而將系爭土地交與潘己生管領占有，雖潘己生之所
      有權移轉登記請求權的消滅時效已完成，惟參照最高法院六十九年度第四次民
      事庭會議決議意旨，應認潘己生占有系爭土地具正當權源，從而，被上訴人不
      得主張上訴人為無權占有系爭土地而請求返還之。
（三）潘阿福於十六年三月二十九日死亡後，其所遺系爭土地所有權應有部分由其母
      潘張阿婆單獨繼承，嗣潘張阿婆於三十九年七月六日死亡後，由其女林潘阿銳
      及張潘雞母二人共同繼承之，張潘雞母固於八十年五月一日立具「繼承權拋棄
      書」，惟依民法第七十三條規定，並參照最高法院二十三年上字第二六八三號
      判例意旨，及司法院七十九年七月十四日（79）秘台廳（一）第○一八○一○
      號函釋與八十一年八月二十八日（81）秘台廳（一）字第一三六六九號函釋意
      旨，應認上開張潘雞母所出具「繼承權拋棄書」不具拋棄繼承權之效力，其仍
      為潘阿福及潘張阿婆之合法繼承人而為系爭土地之共有人。從而，張潘雞母與
      上訴潘己生間就系爭土地所有權應有部分的買賣行為自屬有權處分的合法有效
      行為，而張潘雞母既本於其與潘己生間買賣關係而將系爭土地交與潘己生管領
      占有，參照最高法院六十九年度第四次民事庭會議決議意旨，應認潘己生占有
      系爭土地具正當權源，從而，被上訴人不得主張潘己生之繼承人即上訴人為無
      權占有系爭土地而請求返還之。
三、證據：除援用在原審之證據方法外，並補提土地登記謄本一件為證，及請求訊問
    證人張潘雞母及張敬義。
乙、被上訴人方面：
一、聲明：求為判決駁回上訴。
二、陳述：除與原審判決所載相同者，茲予引用外，補稱：
（一）被上訴人之母林潘阿銳繼承潘新瑤及潘阿福所遺系爭土地所有權應有部分各十
      分之一後，乃將之贈與被上訴人，從而，被上訴人非自張潘雞母繼受取得系爭
      土地所有權，本件並不適用最高法院六十九年度第四次民事庭會議決議意旨。
（二）張潘雞母就系爭土地並未取得任何正當權源，自無擅自出賣系爭土地與上訴人
      之權利，縱使上訴向張潘雞母購買系爭土地，上訴人仍係無權占用系爭土地。
三、證據：除援用在原審之證據方法外，並補提土地登記謄本一件為證。
    理      由
一、本件被上訴人起訴主張坐落屏東縣滿州鄉○○里段三七五地號土地為被上訴人與
    訴外人潘阿曲、潘英傳、潘金水、陳明坤及潘金來等人共有，詎上訴人無權占用
    系爭土地，並在其上興建房屋、曬穀場，及種植果樹，爰主張物上請求權訴請上
    訴人拆除系爭土地的地上物及除去果樹，將土地返還被上訴人及共有人全體等語
    。而上訴人則以：系爭土地原共有人潘阿福於十六年三月二十九日死亡，其所遺
    系爭土地應有部分十分之一由其母潘張阿婆單獨繼承，嗣潘張阿婆於三十九年七
    月六日死亡，由其女潘阿銳及張潘雞母二人共同繼承之，張潘雞母固於八十年五
    月一日立具「繼承權拋棄書」，惟依民法第七十三條規定，並參照最高法院二十
    三年上字第二六八三號判例，及司法院歷次函釋意旨，應認上開張潘雞母所出具
    「繼承權拋棄書」不具拋棄繼承權之效力，其仍為潘阿福及潘張阿婆之合法繼承
    人而為系爭土地之共有人，則張潘雞母與上訴人之父潘己生就潘阿福所遺系爭土
    地所有權應有部分所訂立買賣契約自屬有權處分的合法有效行為，張潘雞母本於
    其與潘己生間買賣關係而將系爭土地交與潘己生管領占有，參照最高法院六十九
    年度第四次民事庭會議決議意旨，應認潘己生占有系爭土地具正當權源，被上訴
    人自不得主張潘己生之繼承人即上訴人為無權占有系爭土地等語，資為抗辯。
二、查被上訴人主張系爭土地乃其與訴外人潘阿曲、潘英傳、潘金水、陳明坤及潘金
    來等人共有，而上訴人現占用系爭土地在其上興建房屋與曬穀場並種植果樹之事
    實，業經兩造提出與所述相符土地登記謄本為證，並經原審至現場勘驗明確，及
    囑託屏東縣恆春地政事務所派員實施測量，此有勘驗筆錄及土地複丈成果圖在卷
    可稽，堪信為真實。
三、至於上訴人辯稱潘阿福所遺系爭土地應有部分嗣由林潘阿銳及張潘雞母二人共同
    繼承，張潘雞母與上訴人之父潘己生間就上開應有部分的買賣行為自屬有權處分
    的合法有效行為，且張潘雞母本於其與潘己生間買賣關係而將系爭土地交與潘己
    生管領占有，參照最高法院六十九年度第四次民事庭會議決議意旨，應認潘己生
    占有系爭土地具正當權源，被上訴人自不得主張潘己生之繼承人即上訴人為無權
    占有系爭土地云云。經查：(一)依上訴人所提土地登記謄本記載：潘阿福及潘新瑤
    所遺系爭土地應有部分各十分一經林潘阿銳於八十年七月十一日辦理繼承登記後
    ，林潘阿銳乃於同年六月三十日將之贈與被上訴人，並於同年八月三十日辦妥贈
    與登記。(二)按買賣並非處分行為，故公同共有人中之一人，未得其他公同共有人
    之同意，出賣公同共有物，應認為僅對其他公同共有人不生效力，而在締約當事
    人間非不受其拘束。苟被上訴人簽立之同意書，果為買賣，縱出賣之標的為公同
    共有土地，而因未得其他公同共有人之同意，對其他公同共有人不生效力。惟在
    其與上訴人間既非不受拘束，而如原審認定之事實，該土地其後又已因分割而由
    被上訴人單獨取得，則上訴人請求被上訴人就該土地辦理所有權移轉登記，尚非
    不應准許，最高法院著有七十一年台上字第五○五一號判例可資參照。(三)綜上所
    述，上訴人辯稱潘阿福所遺系爭土地應有部分嗣由林潘阿銳及張潘雞母二人共同
    繼承，張潘雞母與上訴人之父潘己生就該系爭土地應有部分的買賣行為自屬合法
    有效行為云云縱與事實相符，惟張潘雞母既未經另一公同共有人林潘阿銳之同意
    而就潘阿福所遺系爭土地應有部分與潘己生訂立買賣契約，揆諸前揭判例意旨，
    此買賣契約對林潘阿銳及自林潘阿銳受讓系爭土地應有部分的被上訴人均不生效
    力。從而，上訴人辯稱張潘雞母本於其與潘己生間買賣關係而將系爭土地交與潘
    己生管領占有，參照最高法院六十九年度第四次民事庭會議決議意旨，應認潘己
    生占有系爭土地具正當權源，被上訴人自不得主張潘己生之繼承人即上訴人為無
    權占有系爭土地云云，尚非可取。至上訴人聲請訊問張潘雞母之子張敬義以證明
    張潘雞母確實曾將潘阿福所遺系爭土地所有權應有部分出賣與潘己生乙節，本院
    認已無訊問之必要，併此敘明。
四、按所有權人對於無權占有或侵奪其所有物者，得請求返還之。對於妨害其所有權
    者，得請求除去之。有妨害其所有權之虞者，得請求防止之，民法第七百六十七
    條定有明文。又按各共有人對於第三人，得就共有物之全部為本於所有權之請求
    。但回復共有物之請求，僅得為共有人全體之利益為之，亦為民法第八百二十一
    條所明定。查被上訴人自林潘阿銳受讓取得潘阿福所遺系爭土地應有部分之事實
    已如前述，上訴人辯稱其父潘己生曾向張潘雞母購買潘阿福所遺系爭土地應有部
    分云云縱與事實相符，惟張潘雞母既未經另一公同共有人林潘阿銳之同意而就潘
    阿福所遺系爭土地應有部分與潘己生訂立買賣契約，則此買賣契約對林潘阿銳及
    被上訴人均不生效力，從而，被上訴人本於前揭規定訴請上訴人拆除其系爭土地
    的地上物與除去果樹，並將土地返還被上訴人及其他共有人全體，為有理由，應
    予准許。原審判命上訴人應拆除其坐落在系爭土地的地上物及除去果樹，並將土
    地返還被上訴人及其他共有人全體，及依聲請宣告如供擔保得為假執行，於法並
    無不合。上訴意旨指摘原判決不當，求予廢棄改判，為無理由，應予駁回。
據上論結，本件上訴為無理由，依民事訴訟法第四百三十六條之一第三項、第四百四
十九條第一項、第七十八條，判決如主文。
中      華      民      國    九十    年      十一      月    二十一    日
                                    臺灣屏東地方法院民事第二庭
~B審判長法官  洪有川
~B法      官  柯雅惠
~B法      官  賴秀雯
右為正本，係照原本作成。
本判決不得上訴。
~B法院書記官  滕一珍
中      華      民      國    九十    年      十一      月    二十一    日


司法院資訊處製作；財團法人民間司法改革基金會備份。
